【裁判字號】    92,上易,2116
【裁判日期】    921231
【裁判案由】    詐欺
【裁判全文】
臺灣高等法院臺中分院刑事判決                  九十二年度上易字第二一一六號
    上  訴  人
    即  被  告  乙○○
    選任辯護人  張柏山
右上訴人因詐欺案件，不服臺灣臺中地方法院九十一年度易字第二五一九號中華民國
九十二年九月二十六日第一審判決（起訴案號：臺灣臺中地方法院檢察署九十一年度
偵字第一七九一一號），提起上訴，本院判決如左：
    主      文
原判決撤銷。
本件免訴。
    理      由
一、本件公訴人所起訴之事實，如後附起訴書之記載。
二、惟按：案件曾經判決確定者，應諭知免訴之判決，此於刑事訴訟法第三百零二條
    第二款定有明文。又連續犯係裁判上之一罪，其一部分犯罪事實曾經判決確定者
    ，效力當然及於全部，故檢察官復將其他部分重行起訴時，即應諭知免訴之判決
    ，此於最高法院亦著有四十九年台非字第二○號判例可資參照。再刑法第五十六
    條所規定連續犯之成立，除行為人客觀上先後所為之數行為，須逐次實施而具連
    續性並侵害同性質之法益，亦即每一前行為與次行為在時間差距上可以分開，在
    刑法評價上各具獨立性之外，行為人在主觀上並須具有概括犯意，始足構成（最
    高法院八十六年度台上字第三二九五號判例參照）。而所謂之概括犯意，係指行
    為人主觀上在實施犯罪之初，即有始終一貫之犯意，而後本此一貫之犯意反覆實
    施其犯罪行為之情形而言。其先後犯罪時間差距之長短，僅為判斷行為人有無概
    括犯意之部分參酌依據，而非唯一標準。故縱使先後之犯罪時間有相當差距，亦
    非無可能係基於概括犯意反覆而為；另縱使犯罪時間相近，但後來之犯罪如係另
    起新的犯意之情形，縱使所犯罪名相同，亦不屬於連續犯之範圍。
三、經查，本案被告於原審法院審理時，即已為：本案公訴人所起訴之犯罪事實，與
    本院八十八年度上易字第二○三三號刑事判決所認定之犯罪事實，係屬連續犯之
    裁判上一罪，本案應為免訴判決之辯解。嗣於本院審理時，被告再辯稱：伊在退
    休之前，職業為牙醫師，每日看診內容均係替病患實施牙齒診療，並將病患之症
    狀與診療之結果紀錄於病歷表，日復一日，年復一年，對於執業期間詐領中央健
    康保險局健保醫療給付之連續犯罪行為，本係基於概括犯意而為，不可能對於因
    被抽查致被查獲之任一或數位病患，只因時間上之差距，即屬另行起意犯罪等語
    。就被告上開抗辯，原審法院係以：被告經本院八十八年度上易字第二○三三號
    刑事判決所認定連續犯罪事實之最後犯罪時間，距離被告於本案被起訴之連續犯
    罪事實之最初犯罪時間，其間相距約達一年乙情，而認定此二案件之犯罪行為之
    間，並非具有概括犯意之連續犯裁判上一罪關係。惟查：
（一）本院八十八年度上易字第二○三三號刑事判決所認定之犯罪事實，亦係被告在
      相同之牙醫診所執業牙醫師之期間，以相同之登載不實醫療紀錄之方式，向中
      央健康保險局詐領健保醫療給付，而為犯罪，至其犯罪期間，則自八十五年六
      月二十六日起，以至八十七年一月二十一日止，本院為上開刑事判決之時間則
      在九十年四月十日，此有本院上開刑事確定判決書一件在卷可稽（見偵查卷宗
      第七八至八七頁）。而本案被告於本案被起訴之犯罪行為，除犯罪地點、犯罪
      方式、及所犯罪名均屬相同之外，其被起訴之犯罪時間，則係自八十八年一月
      七日至九十年一月十七日，均在本院八十八年度上易字第二○三三號刑事案件
      經本院審理（即審理事實法院）而在九十年四月十日宣示判決之前所發生，此
      亦有公訴人之起訴書在卷足佐。
（二）依據本院上開八十八年度上易字第二○三三號刑事判決書之記載，就被告於該
      案所為之犯罪行為部分，其中，被告以替病患陳瑞如為醫療行為之不實事項，
      而於八十五年八月十五日為犯罪行為之後，係至八十六年八月三十日才又再以
      曾替病患楊張鳳蘭為醫療行為之不實事項，而再次犯罪（亦即此段期間之內，
      並未犯罪）。上開二次犯罪之時間，其間相距有一年又十五日，但該案公訴人
      與原審法院及本院上開刑事確定判決，均認定被告於上開案件連續所為之犯罪
      行為，係基於概括犯意而反覆實施之連續犯。如與被告在上開刑事案件之最後
      犯罪時間（即八十七年一月二十一日），至被告於本案被起訴犯罪事實之最初
      犯罪時間（即八十八年一月七日），其間相距僅有十一月又十四日相互比較，
      謂被告於本案所為之犯罪，與被告於本院八十八年度上易字第二○三三號刑事
      判決所認定之犯罪行為，僅因其間相距十一月又十四日，即認定二者之間並非
      基於概括犯意所為，自嫌速斷。如再與本案經公訴人起訴且經原審判決所認定
      之被告犯罪行為，其中，被告以替病患張秀茂為醫療行為之不實事項而於八十
      八年一月七日犯罪後，係至八十九年十一月二十七日才又第二次犯罪（公訴人
      起訴被告尚於八十九年十一月十五日犯罪，但經原審法院以此部分犯罪不能證
      明，而不另為無罪之諭知），其間相距一年十月又二十日（如依公訴人起訴被
      告尚於八十九年十一月十五日犯罪之事實，其間相距一年十月又八日），但公
      訴人與原審判決均未因上開時間之差距，而認定本案被告並非基於概括犯意而
      反覆實施其在本案被起訴（或原審判決所認定）之犯罪行為以觀，本案原審判
      決以：被告經本院八十八年度上易字第二○三三號刑事判決所認定連續犯罪事
      實之最後犯罪時間，距離被告於本案被起訴之連續犯罪事實之最初犯罪時間，
      其間相距約達一年（即十一月又十四日）乙情，即認定被告在此二案件所為之
      犯罪行為之間，並未具有概括犯意之連續犯裁判上一罪關係，以上認定亦有矛
      盾。
四、綜合上述，本案被告於本案被起訴之犯罪事實，與本院八十八年度上易字第二○
    三三號刑事判決所認定之犯罪事實，既均係被告在相同之牙醫診所執業牙醫師之
    期間，以相同之登載不實醫療紀錄之方式，向中央健康保險局詐領健保醫療給付
    ，而為犯罪之行為，無論其犯罪方法與所犯罪名均屬相同，且被告辯稱其係基於
    概括之犯意反覆實施上開犯罪行為乙節，徵之本院八十八年度上易字第二○三三
    號刑事確定判決在犯罪時間相距一年又十五日之情形下，已依據該案卷證而為被
    告係基於「概括犯意」而為該案犯罪行為之認定，及本案公訴人與原審判決在本
    案犯罪時間有相距達一年又十月餘之情形下，亦為被告係基於「概括犯意」而為
    本案公訴人所起訴（或原審有罪判決所認定）犯罪行為之認定各情，亦難認被告
    此部分所辯有何不可採信之處。此外，公訴人復未能提出被告係另行起意犯罪之
    確切證據，參酌上情，被告所為之上開辯解，應屬可信。本案被告於本案被追訴
    之犯罪行為，與被告於本院八十八年度上易字第二○三三號刑事確定判決所被判
    決認定之犯罪行為，既有連續犯之裁判上一罪關係，且均在本院八十八年度上易
    字第二○三三號刑事確定判決審理終結並宣示判決之前所發生，則依據上開說明
    ，本院八十八年度上易字第二○三三號刑事確定判決之效力，自已及於本案被告
    在本案被檢察官所起訴之犯行。公訴人就曾經判決確定之案件於九十一年九月二
    十三日重行向原審法院起訴，依據上開說明，自應為本件免訴之判決。原審判決
    仍為部分有罪，部分不另為無罪諭知之判決，尚有未合。被告之上訴為有理由，
    應由本院將原審判決撤銷，並為本件免訴之諭知。
五、據上論斷，應依刑事訴訟法第三百六十九條第一項前段、第三百六十四條、第三
    百零二條第二款，判決如主文。
本案經檢察官甲○○到庭執行職務。
中      華      民      國      九十二     年    十二     月   三十一   日
                                臺灣高等法院臺中分院刑事第三庭
                                      審判長法  官  陳  朱  貴
                                            法  官  胡  忠  文
                                            法  官  廖  柏  基
右正本證明與原本無異。
不得上訴。
                                            書記官  詹  錫  朋
中      華      民      國      九十三     年     一      月     二     日
                                                                        Ｆ


司法院資訊處製作；財團法人民間司法改革基金會備份。
